臺灣屏東地方法院民事判決　　　　　　　　　　　　　九十三年度訴字第五一六號
　　原　　　告　丙○○
　　訴訟代理人　戴國石律師
　　　　　　　　蔡吉記律師
　　被　　　告　甲○○
當事人間請求返還資金事件，本院於民國九十四年三月七日言詞辯論終結，判決如下
：
    主    文
原告之訴駁回。
訴訟費用由原告負擔。
    事實及理由
一、原告主張：
　　兩造及訴外人乙○○於民國八十五年三月二十二日簽訂合約書，合夥經營養羊事
  　業，由原告及乙○○出資，被告提供屏東縣恒春鎮○○○段三五五之十一號土地
    （下稱系爭土地）三百坪建設羊舍、倉儲、公用設備及羊隻活動場所，使用權限
    十年，自八十五年三月十二日起至九十五年三月十一日止，被告並負責經營管理
    ，原告先行交付現金新臺幣（下同）五十七萬四千五百元予被告，原告已履行出
    資義務，被告竟未履行出資義務，被告顯已給付遲延，原告乃於九十三年一月二
    日以存證信函催告被告履行，被告竟置之不理。原告自得依民法第二百五十四條
    之規定解除契約，爰再以九十三年十一月四日訴狀送達為解除契約之意思表示，
    並依回復原狀及不當得利之法律係請求如數返還出資。並聲明：被告應給付原告
    五十七萬四千五百元，及自支付命令送達翌日起至清償日止，按週年利率百分之
    五計算之利息。
二、被告答辯：
    兩造及乙○○確於八十五年三月二十二日簽訂合約書合夥經營養羊事業，惟被告
    否認原告有交付現金五十七萬四千五百元，而所收受原告交付美國運通銀行之支
    票二張共三十萬元，經提示竟遭退票。伊簽約後，已依約取得土地所有權人王貴
    生授權使用系爭土地權限十年，自八十五年三月十二日起至九十五年三月十一日
    止，伊僱工在系爭土地上蓋有羊舍、倉儲等場所及養殖羊隻，並負責經營管理羊
    舍，嗣原告表示無法履行出資義務及八十九年四月十五日乙○○要求退夥，伊始
    將羊隻出售，返還乙○○之退夥款項五十萬元，由被告自行經營，伊並未違約。
    並聲明：駁回原告之訴。
三、兩造不爭執部份：
（一）兩造及乙○○確於八十五年三月二十二日簽訂合約書合夥經營養羊事業，又合
      約書（本院卷第六至八頁）係真正。
（二）王貴生授權書（本院卷第四十三、四十四頁）、被告提出羊舍照片三張（本院
      卷證物袋）均係真正。
（三）台灣高等法院高雄分院刑事庭九十三年度上易字第七三號（本院九十二年度自
      字第八號）刑事卷均係真正。
四、本件爭點為：
（一）被告有無收受原告所交付之現金五十七萬四千五百元？
（二）被告之出資義務為何？被告有無不履行出資義務，因而原告得依給付遲延之規
　　　定解除契約，並請求被告返還出資五十七萬四千五百元？
五、爰先就第（二）爭點判斷：
（一）按合夥為二人以上互約出資以經營共同事業之契約，祇須有各合夥人悉為出資
      之約定，並不以各合夥人皆已實行出資為成立要件。合夥人不履行其出資之義
　　　務者，雖得依民法第二百五十四條解除契約，或依民法第六百八十八條予以開
　　　除，要不得因此而謂合夥契約尚未成立，最高法院二十二年上字第二八九四號
 　　 判例參照。本件原告主張被告不履行出資之義務，得依民法第二百五十四條解
      除契約，是本件首應審究者，厥為被告之出資義務為何？
（二）經查兩造及乙○○於八十五年三月二十二日簽訂合約書之第一條約定「由丙方
      （即被告）提供恒春鎮○○○段三五五之十一號土地三百坪建設羊舍、倉儲、
 　　 公用設備及羊隻活動場所，使用權限十年，自八十五年三月十二日起至九十五
      年三月十一日止」；第二條約定「資金：由甲乙（乙○○及原告）方提供。１
      、羊舍、倉儲、公用設備等建設費用。２、其資金運作及會計管理，由提供資
      金甲乙方全權處理」等語，足認被告係以提供系爭土地使用權為其出資。至合
      約書第三條約定「羊隻飼養管理由被告負責」等語，核係合夥事業執行部份，
   　 並非以被告之所為管理行為充當勞務出資，因就合夥事業執行，依上開第二條
      約定，原告及乙○○則負責其資金運作及會計管理甚明。原告主張被告出資義
      務尚包括「羊隻飼養管理」云云，並不可採。
（三）被告辯稱：伊簽約後，已依約取得土地所有權人王貴生授權使用系爭土地，權
      限十年，自八十五年三月十二日起至九十五年三月十一日止，伊僱工在系爭土
      地上蓋有羊舍、倉儲等場所及養殖羊隻被告並負責經營管理等情，業據提出王
      貴生授權書一件及現場照片三張為證，且經證人王貴生於台灣高等法院高雄分
      院九十三年度上易字第七三號刑事庭審理時證述屬實（高院卷第一一五至一一
      八頁），業經本院調閱該卷核閱無訛，並為原告所不爭執，原告且自認「羊舍
      已經完成八、九成，當時約定羊舍是我與乙○○出資去蓋，工人是被告找的，
      所以錢我交給工人，沒有直接交現金給被告」（本院卷第九十一頁）等語，足
      證被告辯稱已履行其出資義務等語，堪可採取。
（四）再者，縱認原告主張：被告出資義務尚包括「羊隻飼養管理」之勞務出資云云
      非虛，惟證人王貴生於上開案件作證表示「等到羊圈蓋好以後他們（原告及乙
      ○○）就說不要了，後來由被告及自訴人在養」、「當時羊舍蓋好以後乙○○
      和原告就走了，那時還沒有買羊」（高院卷第一一七、一一八頁）等語，已足
      認被告有為羊隻飼養管理之行為，被告已為勞務出資；原告亦在該案作證供稱
      「當時我有二張客票未到期的交給甲○○當工程款，後來票遭朋友退票，我當
      時也拿不到大約三十萬元的資金，我就請自訴人幫我處理，找一些資金，我暫
      時沒有參與，因為我也沒有錢，．．後來我沒有再參與這件事，我也知道自訴
      人取代我的位置，我也同意自訴人取代我的位置」、「（你退出的時候，羊已
      經買了嗎？）那時還沒有買羊，後來的事我也不知道了」（高院卷第一二０頁
      ）等情，亦足認原告自己出資尚且不足三十萬元，羊舍還未蓋好就與乙○○退
      出經營，亦未再出資，被告縱然有羊隻飼養管理之勞務出資義務，在原告未出
      資購入羊隻之情形，亦無從出資，況原告亦自認「沒有證據證明被告未經營羊
      舍」（本院卷第九十頁）等語，益證原告無法證明被告未履行出資義務，被告
      並無不履行出資義務而給付遲延之情形，因而原告請求解除合夥契約，顯不合
      法。
（五）從而，原告依據回復原狀及不當得利之法律關係，請求被告應給付原告五十七
      萬四千五百元，及自本件支付命令送達翌日起至清償日止，按週年利率百分之
      五計算之利息，即屬無據，應予駁回。
六、兩造其餘主張及所提證據與本院上開論斷無涉或無違，不予贅述。
七、結論：本件原告之訴為無理由，依民事訴訟法第七十八條，判決如主文。
中　　　華　　　民　　　國　　九十四　　年　　　三　　　月　　二十一　日
                                       臺灣屏東地方法院民事第二庭
                                             法      官  阮世賢
正本係照原本作成。
如對本判決上訴，須於判決送達後廿日內向本院提出上訴狀。
                                             法院書記官  粘嫦珠
中　　　華　　　民　　　國　　九十四　　年　　　三　　　月　　二十一　日
